【裁判字號】    95,上易,456
【裁判日期】    950906
【裁判案由】    返還借款
【裁判全文】
臺灣高等法院民事判決                 95年度上易字第456號
上  訴  人  乙○○
            甲○○
            丙○○
共      同
訴訟代理人  盧國勳律師
複  代理人  蔡行志律師
被  上訴人  丁○○
訴訟代理人  蔡亞寧律師
上列當事人間返還借款事件，上訴人對於中華民國95年 4月17日
臺灣臺北地方法院93年度訴字第4302號第一審判決提起上訴，經
本院於95年8月9日言詞辯論終結，判決如下：
    主  文
原判決關於命上訴人連帶給付超過新臺幣陸拾萬元本息及其假執
行之宣告與該訴訟費用部分均廢棄。
上開廢棄部分，被上訴人在第一審之訴及其假執行之聲請均駁回
。
其餘上訴駁回。
廢棄改判部分之第一、二審訴訟費用，由被上訴人負擔；駁回部
分之第二審訴訟費用，由上訴人連帶負擔。
    事實及理由
一、被上訴人起訴主張：上訴人之被繼承人莊許麗琴先後持上訴
    人乙○○簽發如原判決附表所示支票向伊借款，共計新臺幣
    （下同）130 萬元。嗣系爭支票經伊提示後均遭退票，莊許
    麗琴業於92年7月16 日死亡，上訴人為其繼承人，爰依借款
    及繼承之法律關係，請求判命：(一)上訴人應連帶給付伊新台
    幣（下同）130萬元，及自94年10月25 日起至清償日止按年
    息5％計算之利息；(二)願供擔保請准宣告假執行等情。
    原審判決：上訴人應連帶給付被上訴人130萬元，及自94 年
    10月25日起算之法定利息。
    被上訴人於第二審聲明：上訴駁回。
二、上訴人則以：(一)在被上訴人請求上訴人乙○○給付票款之訴
    訟（原審法院新店簡易庭93年度店簡字第120號、93 年度簡
    上字第354 號）中，上訴乙○○已爭執被上訴人取得票據之
    原因關係。上訴人甲○○於前案訴訟中雖陳述：我看過被上
    訴人借錢給我媽媽2 次，我沒有看到我媽媽開票等語，並未
    陳述借多少錢及是否與本件訴訟有關？(二)被上訴人主張有高
    達130 萬元之借款，竟連一張匯款或提款資料都無法提出，
    不足認定莊許麗琴向被上訴人借款而取得系爭支票。(三)證人
    張金鋒於前案訴訟中稱借款地點一次在木柵郵局，一次在景
    美女中，與被上訴人稱：都在莊許麗琴家裡並不一致，其證
    詞自無足採等語抗辯。聲明：(一)原判決廢棄。(二)被上訴人在
    第一審之訴及其假執行之聲請均駁回。
三、兩造不爭執之事實：
    被上訴人執有上訴人乙○○為發票人之系爭支票7 紙，經於
    原判決附表所示之提示日提示後，均遭退票未獲兌領；又莊
    許麗琴於92年7月16 日死亡，繼承人原有：上訴人及莊淑幸
    共4 人，惟其中莊淑幸已於法定期間內拋棄繼承，經高雄地
    方法院准予備查等事實，業據被上訴人提出系爭支票7 紙為
    證（原審卷(一)第7-9 頁），並有高雄地方法院通知在卷可參
    （原審卷(二)第89-1頁），且為上訴人所不爭執，應堪信為真
    實。
四、本件爭點在於：上訴人之被繼承人莊許麗琴有無向被上訴人
    借款？借款金額為多少？
  (一)本件被上訴人前曾以系爭支票之發票人即上訴人乙○○為被
    告，提起請求給付票款130 萬元之訴訟（下稱前案訴訟），
    惟 經原審法院新店簡易庭93年度店簡字第120號以：被上訴
    人無法舉證證明系爭支票上之金額為乙○○填寫，或其授權
    莊許麗琴所填寫為由，駁回被上訴人請求給付票款之請求；
    再經原審法院普通庭93年度簡上字第354號 判決駁回上訴而
    確定，有上開民事判決在卷（ 原審卷(二)第47-52頁），並經
    本院調取上開民事卷宗核閱屬實。
  (二)本件被上訴人雖主張：於前案判決中，上訴人乙○○對於莊
    許麗琴持系爭支票向伊借款之事，為上訴人乙○○所不爭執
    ，足堪認定莊許麗琴向被上訴人借款之事實，而發生爭點效
    云云；惟據上訴人所執詞否認。
    經本院調取前案卷宗查閱，上訴人乙○○於93年度店簡字第
    120號訴訟程序中，在93年3 月12 日提出之答辯(一)狀中即載
    明：「被告乙○○並無授權母親莊許麗琴與原告丁○○為任
    何法律行為，則原告丁○○究竟是何時、何地及如何向被告
    母親取得系爭支票，法律關係為何？」等語（上開卷宗第11
    頁），已見上訴人乙○○對於被上訴人主張之莊許麗琴持系
    爭支票向被上訴人借款之事實多所爭執，並無被上訴人所陳
    不爭執之情形。
    又爭點效理論，係指在同一當事人就該重要爭點所提起之訴
    訟中，法院及當事人就該已經法院判斷之重要爭點，皆不得
    任作相反之判斷或主張，始符民事訴訟上之誠信原則。前案
    訴訟之當事人為上訴人乙○○及被上訴人，本件訴訟之上訴
    人甲○○及丙○○並非前案訴訟之當事人，兩訴訟並非相同
    當事人，縱上訴人乙○○及被上訴人於前案中就重要爭點已
    為攻防，法院並於判決理由中就訴訟標的外之重要爭點為判
    斷，惟因當事人不同，自無從在本件訴訟中發生爭點效之可
    言。是被上訴人主張：前案判決理由已認定莊許麗琴持系爭
    支票向被上訴人借款一節，尚無可採。
  (三)又按支票為無因證券，除別有證據外，僅為支票之簽發、授
    受或轉讓，均不足證明其原因事實，是僅憑被上訴人執有系
    爭支票，亦不足證明其執有支票之原因為借貸之法律關係，
    故被上訴人主張：莊許麗琴向伊分次借款共計130 萬元，既
    經上訴人否認，則被上訴人應就其主張之莊許麗琴借款之積
    極事實負舉證責任。
  (四)經查：
    1.上訴人甲○○於前案訴訟中擔任乙○○之訴訟代理人，陳
      述：其親見被上訴人借錢2 次予莊許麗琴云云，業經本院
      調取卷宗查閱無訛（93年度簡上字第354號卷第93年 7月7
      日準備程序筆錄第3頁）， 其於本件訴訟外處於自由意志
      所為之陳述，自可供為本件訴訟形成心證之證據之一。
      上訴人雖於本件訴訟中否認甲○○上開所述之「親見被上
      訴人借錢2次予莊許麗琴」一節， 與被上訴人於本件訴訟
      中主張之借款有關。惟按當事人主張有利於己之事實者，
      就其事實有舉證之責任，民 事訴訟法第277條本文規定甚
      明。本件被上訴人主張：莊 許麗琴向伊借款數次共計130
      萬元，否認尚有其他借款，而上訴人甲○○於訴訟外陳述
      ：莊許麗琴向被上訴人借款2次， 惟非在被上訴人本件訴
      訟中主張之借款一節，自應由上訴人就莊許麗琴除被上訴
      人於本件訴訟中主張之借款外，另尚有借款２次之情節負
      舉證責任，上訴人並未舉證以明，應可認定：莊許麗琴確
      有向被上訴人借款，且上訴人甲○○於本件訴訟外陳述：
      莊許麗琴向被上訴人借款2次，係 在被上訴人於本件訴訟
      中主張之數次借款範圍內。
    2.被上訴人陳明：伊於91年6月4日在木柵郵局之咖啡廳交付
      借款30萬元予莊許麗琴，莊許麗琴因而交付票號ＰＢ0000
      000號、面額30萬元（即原判決附表第7項所示）之支票；
      另於92年1月間，在景美女中附近交付借款30 萬元予莊許
      麗琴，莊許麗琴因而交付票號ＰＢ0000000號、面額10 萬
      元及票號ＡＧ0000000號、面額20萬元（即原判決附表第2
      、4項所示）支票等情。
      查證人張金峰於前案中已證述：「上訴人主張的支票，其
      中六十萬元是我親眼見到她拿給莊許麗琴的，一次是在木
      柵郵局對面的咖啡廳，一次在景美女中那裡，我有看到莊
      許麗琴開票，是開乙○○的票」等 語（ 93年度簡上字第
      354號卷93年7月7日準備程序筆錄第5頁）。雖上訴人以張
      金峰乃被上訴人之前夫，現與被上訴人仍關係緊密，指摘
      證人地位偏頗，且莊許麗琴儘可交付面額30萬元之支票，
      何需分開交付面額10萬元、20萬元之支票？可見該證人之
      證詞不可採信云云。查證人張金峰雖為被上訴人之前夫，
      並以同居人身分代被上訴人收受上訴狀繕本，固有送達證
      書可參（本院卷第14頁），惟證人縱與當事人有配偶或親
      屬關係，非謂其證詞即當然不可信，其證詞之證明力高低
      ，應由法院綜合其他證據判斷之。
      本院斟酌：上訴人甲○○於訴訟外陳述：莊許麗琴確有向
      被上訴人借款2 次；另證人張金峰亦證稱：看到莊許麗琴
      向被上訴人借款2 次，二人陳述主要內容相同。上訴人甲
      ○○在本件訴訟中係被告身分，對於莊許麗琴究向被上訴
      人借款2 次之金額，在法律上不負舉證之義務，惟參酌證
      人張金峰已證述；看到被上訴人分二次交付60萬元借貸款
      項予莊許麗琴，莊許麗琴交付以乙○○為發票人之支票予
      被上訴人，並詳述見面地點；輔參酌上訴人從未指摘被上
      訴人係以非法方法取得系爭支票，若張金峰欲為偏頗不實
      之證詞， 儘 可證稱莊許麗琴確向被上訴人多次借款共計
      130萬元之情節，自其明白證稱：僅看到2次借款及被上訴
      人交付60萬元予莊許麗琴之內容觀察，比較上應認證人張
      金峰之證詞實在，而得認定：莊許麗琴確有向被上訴人借
      款2次，共計60萬元之情節。至於莊許麗琴就92年1月間之
      借款30萬元，分開交付面額10萬元、20萬元之支票，或係
      因應發票人之銀行帳戶有無留存足夠款項支付所致，與常
      情無違。上訴人甲○○所稱莊許麗琴向被上訴人借款2 次
      ，惟未看到莊許麗琴開票之情節，並未言及看到證人張金
      峰，可見二者所述並非同一場景，尚難以上訴人甲○○所
      述推翻證人張金峰證陳之被上訴人 2次共計交付60萬元借
      貸款項予莊許麗琴之情。
    3.至於被上訴人另主張：伊於91年8月16日、92年3月23日、
      92年4月7日、92年5月間，分次交付借貸款項（現金） 20
      萬元、20萬元、10萬元、20萬元予莊許麗琴，莊許麗琴因
      而交付原判決附表第1、3、5、6項所示之支票；就其於92
      年3月22日、23日及4月7 日從自己帳戶提領之款項，提出
      客戶歷史交易明細查詢為憑（本院卷第48-49 頁）。惟查
      ：
      (1)就被上訴人於91 年8月16日交付現金20萬元予莊許麗琴
        一節，已據上訴人否認，僅憑被上訴人執有原判決附表
        第6 項所示支票，尚無足認定莊許麗琴與被上訴人間有
        該筆20萬元之借貸關係。
      (2)就被上訴人陳述：伊應莊許麗琴之拜託，辦妥現金卡，
        而於92年3月22日、23日及4月7 日提領現金卡，以供交
        付借款20萬元及10萬元予莊許麗琴，莊許麗琴因而先後
        交付原判決附表第3項、第1項之支票；另於92年5 月間
        ，被上訴人另向友人借款20萬元，再轉借莊許麗琴等情
        。查被上訴人既已無資力，衡諸常情，自無辦理現金卡
        向銀行借款或向他人借款，再轉借予莊許麗琴之可能，
        況銀行現金卡之借款，利息負擔沈重，被上訴人亦無承
        擔莊許麗琴無力返還而須自行清償友人借款之理，故被
        上訴人上開陳述，顯與常理有違，而無可採信。僅憑被
        上訴人執有原判決附表第1、3、5 項之支票，卷附無其
        他證據，自無足認定係被上訴人與莊許麗琴間有各開款
        項之借貸關係。
  (五)依上所陳，綜合斟酌上訴人甲○○於本件訴訟外之陳述、證
    人張金峰之證詞，足堪認定：莊許麗琴曾向被上訴人借款 2
    次，共計60萬元，莊許麗琴因而交付原判決附表編號第2、4
    、7項之支票。
五、綜上所述，莊許麗琴曾向被上訴人借款2次，共計60 萬元，
    莊許麗琴因而交付原判決附表編號第2、4、7 項之支票，佐
    以被上訴人陳明：票載發票日即為莊許麗琴之預定還款日，
    惟莊許麗琴屆至上開3 紙支票之票載發票日均無清償，且莊
    許麗琴復於92年7月16 日死亡，上訴人為其繼承人，則上訴
    人依民法第1153條第1 項規定，對於莊許麗琴所積欠被上訴
    人之借款債務應負連帶清償責任。從而，被上訴人依借款及
    繼承之法律關係，訴請上訴人連帶給付於60萬元，及自原審
    追加起訴狀繕本送達最後上訴人收受翌日即94年10月25日起
    算法定遲延利息之範圍內，為有理由，應予准許。被上訴人
    逾上開准許範圍之請求，則屬無據，不應准許；敗訴部分之
    假執行聲請，亦失依附，應併予駁回。
    原審就超過上開應准許部分，為上訴人敗訴之判決並為假執
    行之宣告，尚有未洽，上訴意旨就此部分指摘原判決不當，
    求予廢棄改判，為有理由，爰予廢棄改判如主文第二項所示
    。至於上開應准許部分，原審判命上訴人給付並為假執行之
    宣告，核無不合，上訴人仍執陳詞，求予廢棄，為無理由，
    應駁回其上訴。
六、據上論結：本件上訴為一部有理由，一部無理由，依民事訴
    訟法第450條、第449條第1項、第79條、第85條第2項，判決
    如主文。
中    華    民    國    95    年    9    月     6     日
                  民事第一庭
                      審判長法  官  張耀彩
                            法  官  盧彥如
                            法  官  林金吾
正本係照原本作成。
不得上訴。
中    華    民    國    95    年    9     月    6     日
                            書記官  張淑芳


司法院資訊處製作；財團法人民間司法改革基金會備份。
